臺灣高雄地方法院民事判決　　　　　　　 94年度訴字第175號
原　　　告　甲○○
訴訟代理人　林石猛 律師
　　　　　　陳韋利 律師
　　　　　　鍾美馨 律師
被　　　告　乙○○
訴訟代理人　周崇賢 律師
當事人間債務人異議之訴事件，本院於民國94年4月14日言詞辯
論終結，判決如下：
  主  文
原告之訴駁回。
訴訟費用由原告負擔。
  事  實
一、按訴狀送達後，原告不得將原訴變更或追加他訴。但請求之
    基礎事實同一者或不甚礙被告之防禦及訴訟之終結者，不在
    此限。民事訴訟法第255 條第1 項第2 款、第6 款分別定有
    明文。本件原告起訴時，係就本院90年度促字第29370 號支
    付命令之執行名義提起債務人異議之訴，聲明求為撤銷前揭
    執行名義之強制執行程序之判決；嗣於訴狀送達後，追加其
    聲明請求撤銷前揭執行事件之執行費用新臺幣（下同）7,70
    0 元部分，因其追加之訴與原訴請求之基礎事實同一，且不
    甚礙被告之防禦及訴訟之終結者，自無不合，應予准許。
二、原告主張：伊原積欠被告14,100,000元，其中13,000,000元
    開具本票二紙作為擔保，被告並取得本院90年度票字第5508
    號民事裁定之執行名義，就其中1,100,000 元則取得本院90
    年度促字第29370 號支付命令之執行名義，惟二造已於90年
    7 月16日簽立協議書達成和解，將前揭債權額減縮為9,000,
    000 元，詎被告竟持鈞院90年度促字第2937 0號支付命令為
    執行名義，聲請就其所載1,100,000 元債權部分為執行，因
    係在執行名義成立後發生消滅債權人請求之事由，爰依強制
    執行法第14條第1 項之規定提起本訴等語。並聲明：(一)請求
    撤銷鈞院91年度執字第11624 號執行事件中，執行名義為鈞
    院90年度促字第29370 號支付命令部分之強制執行程序及其
    執行費用7,700 元部分。(二)訴訟費用由被告負擔。
三、被告則以：伊與原告於90年7 月16日簽立之協議書，係於鈞
    院90年度促字第29370 號支付命令成立之前，依法不得提起
    債務人異議之訴，且協議書之內容，和解範圍並不包括鈞院
    90年度促字第29370 號支付命令所載1,100,000 元債權部分
    等語資為抗辯。並聲明：(一)原告之訴駁回。(二)訴訟費用由原
    告負擔。
四、兩造不爭執之事實：
（一）原告原積欠被告14,100,000元，其中13,000,000元債權部
      分，原告並簽發本票二紙以擔保債務之履行，惟業經本院
      高雄簡易庭91年度雄簡字第1596號判決、92年度簡上字第
      167 號判決及最高法院93年度台簡上字第28號裁定確認超
      過9,000, 00 0 元部分之本票債權不存在。
（二）被告就其餘債權1,100,000 元部分，於90年4 月23日持借
      據向本院聲請核發支付命令，請求原告應給付被告1,100,
      000 元及自89年12月18日起至清償日止，按年息5 ％之利
      息，經本院於90年4 月26日核發該支付命令，於90年7 月
      10 日
      年7 月31日確定。
（二）兩造於90年7 月16日簽立協議書達成和解。
五、原告主張兩造係於支付命令成立後達成和解，自得提起債務
    人異議之訴，而前揭協議書係就全部債務14,100,000元成立
    和解，被告自不得再持本院90年度促字第29370 號支付命令
    之執行名義，就其中1,100,00 0元之債權額以及7,700 元之
    執行費用聲請執行，惟為被告否認，以上開情詞置辯。是本
    件應審究者即為：原告得否提起債務人異議之訴？兩造和解
    之範圍是否包括本院90年度促字第29370 號支付命令所載1,
    100,00 0元之債權額？原告得否就執行費用提起債務人異議
    之訴？
（一）原告得否提起債務人異議之訴？
   1、按執行名義成立後，如有消滅或妨礙債權人請求之事由發
      生，債務人得於強制執行程序終結前，向執行法院對債權
      人提起異議之訴。又執行名義無確定判決同一之效力者，
      於執行名義成立前，如有債權不成立或消滅或妨礙債權人
      請求之事由發生，債務人亦得於強制執行程序終結前提起
      異議之訴。強制執行法第14條第1 項前段、第2 項分別定
      有明文。次按債務人對於支付命令未於法定期間提出異議
      者，支付命令與確定判決有同一之效力。民事訴訟法第
      521 條亦有明文。準此，未經債務人合法異議之確定支付
      命令既與確定判決有同一之效力，則於以確定支付命令為
      執行名義進行強制執行程序時，債務人僅能以強制執行法
      第14條第1 項前段規定之事由（即於執行名義成立後，有
      消滅或妨礙債權人請求之事由發生）為由，提起債務人異
      議之訴，尚不得以同條第2 項規定，以執行名義成立前所
      發生之事由作為提起異議之訴之理由。
   2、按執行名義為確定之支付命令時，其成立之時點係以支付
      命令之核發為準，而非以支付命令之確定為其執行名義成
      立之時點（最高法院76年度台上字第546 號、90年度台上
      字第576 號判決意旨參照）。被告就其對原告1,100,000
      元債權部分向本院聲請核發支付命令，經本院於90年4 月
      26 日 核發，兩造嗣於同年7 月16日簽訂協議書成立和解
      ，則系爭支付命令之執行名義成立於90年4 月26日，原告
      以同年7 月16日發生之兩造和解為異議原因事實，主張有
      消滅債權人請求之事由發生，提起本件債務人異議之訴，
      請求撤銷強制執行程序，揆諸前揭說明，於法即屬有據。
（二）兩造和解之範圍是否包括本院90年度促字第29370 號支付
      命令所載1,100,00 0元之債權額？
   1、兩造於90年7 月16日簽立協議書乙節，業據原告提出被告
      所不爭執之協議書一份附卷足憑，而依該協議書所載：「
      一、甲方（即甲○○，下同）願提供擔保向銀行貸款新臺
      幣佰萬元正先償還乙方（即乙○○，下同），乙方應將
      查封甲方土地撤銷，並交還佰萬元憑證。二、其餘未償
      還債務新臺幣陸佰萬元，俟甲方處理不動產時，一次無息
      償還乙方，乙方不得在土地未處理期間，藉故刁難甲方。
      三、甲方應負生活費用，乙方應負責料理家務，共同維持
      家庭。四、本協議書成立一式二份，各持一份為憑，希共
      同遵守。附註：甲方所開具本票為Ｎ0000000號，
      新臺幣壹仟萬元、Ｎ00000000號，新臺幣佰萬
      元，發票日為八十九年十月二十日。全部債務」，依前揭
      協議書附註所載，系爭協議書之和解範圍係就原告所開具
      本票票號為Ｎ0000000號、面額10,000,000元，及票號為
      Ｎ00000000 號、面額3,000,00 0元之債務甚明，亦即係
      就前揭本票所載數額合計13,000,0 00 元減縮為9,000,00
      0 元，尚與本院90年度促字第29370 號支付命令所載1,10
      0, 000元之債權額無涉。況被告於90年4 月23日，就1,10
      0, 000元債權部分向本院聲請發支付命令，該支付命令於
      同年7 月10日已送達原告，惟於同年7 月16日協議和解條
      件時，卻未將前揭1,100,000 元之債權額部分列明，益徵
      兩造間確僅係就前揭二紙本票所載數額13,000,000元減縮
      為9,000,000 元，而不包括本院90年度促字第29370 號支
      付命令所載1,100,00 0元之債權額，至為灼然。
   2、原告另以被告在本院91年度雄簡字第1596號案件中，於91
      年7 月23日庭訊時，曾稱：「二造當初對14,100,000元的
      債務作和解」等語，而主張和解範圍包括本院90年度促字
      第29370 號支付命令所載1,100,00 0元之債權額部分，惟
      在本院91年度雄簡字第1596號案件中，於91年7 月23日庭
      訊時，係訴訟代理人代理被告出庭（見本院91年度雄簡字
      第1596號卷宗第40頁），雖曾稱兩造係對14,1 00,000 元
      的債務作和解云云，然訴訟代理人並未於兩造達成和解時
      在場，渠就和解之範圍是否明瞭，已非無疑，況系爭協議
      書之和解範圍係就原告所開具本票二紙計13,000 ,000 元
      之債務，而不及於本院90年度促字第29370 號支付命令所
      載1,100,00 0元之債權額，此觀之其上附註之記載甚明，
      尚難以訴訟代理人前揭陳述即遽認和解範圍及於本院90年
      度促字第29370 號支付命令所載1,100,00 0元之債權額。
   3、原告復以本院90年度促字第29370 號支付命令所載1,100,
      000 元係前揭二紙本票所載數額13,000,000元的利息等語
      ，而主張和解範圍及於本院90年度促字第29370 號支付命
      令所載1,100,000元。惟本院90年度促字第29370 號支付
      命令所載1,100,000 元雖係前揭二紙本票所載數額13,000
      ,000元之利息，惟其已實現而成為獨立之債權，就本金13
      ,000,000 元 部分為和解，尚非必然及於利息部分，是原
      告此部分之主張，亦無可採。
（三）原告得否就執行費用提起債務人異議之訴？
      按強制執行法第14條所定債務人異議之訴，係以消滅或妨
      礙債權人請求之事由發生，而訴請排除執行名義之執行力
      為目的。至於強制執行事件之執行費用，係因強制執行採
      有償主義，於執行程序進行中發生之必要執行費用，依強
      制執行法第28條第1 項規定，應由債務人負擔，並與強制
      執行之債權同時收取。此項執行費用係因強制執行程序進
      行而產生，是否係執行程序所必要之費用，由執行法院加
      以認定，若認定為執行費用，依法即應由債務人負擔，是
      縱認原告主張和解範圍包括本院90年度促字第29370 號支
      付命令所載1,100,00 0元之債權為真實，對於執行費用亦
      非消滅或妨礙請求之事由，原告就此提起債務人異議之訴
      ，容有未洽。另執行費用若已依前揭規定收取，債務人認
      其非執行程序之必要費用，僅能另行提起侵權行為或不當
      得利之訴訟予以救濟，亦非強制執行法第14條規定債務人
      異議之訴所能救濟之範圍。是原告就執行費用部分提起債
      務人異議之訴，請求撤銷執行費用7,700 元部分，為無理
      由。
六、本件事證已臻明確，兩造其餘攻擊防禦方法及舉證，核於判
    決結果不生影響，爰不一一論斷，附此敘明。
七、結論：原告之訴為無理由，依民事訴訟法第78條，判決如主
    文。
中　　華　　民　　國　　94　　年　　4 　　月　　28　　日
                  民事第二庭審判長法  官　楊富強
                                  法  官　蘇雅慧
                                  法　官　邱泰錄
上為正本係照原本作成。
如不服本判決，應於送達後20日內，向本院提出上訴狀並表明上
訴理由，如於本判決宣示後送達前提起上訴者，應於判決送達後
10日內補提上訴理由書（須附繕本）。
中　　華　　民　　國　　94　　年　　4 　　月　　28　　日
                                  書記官  鄭翠蘭
